【裁判字號】    89,上訴,1614
【裁判日期】    900628
【裁判案由】    偽造文書等
【裁判全文】
臺灣高等法院臺中分院刑事判決                  八十九年度上訴字第一六一四號
    上  訴  人
    即  被  告  癸○○
    選任辯護人  葉文政
右上訴人因偽造文書等案件，不服臺灣苗栗地方法院八十八年度訴字第一五六號中華
民國八十九年七月十四日第一審判決（起訴案號：臺灣苗栗地方法院檢察署八十七年
度偵字第五六四六號、五六四七號，移送併辦案號：八十八年度偵字第一九九五、五
七一六號），提起上訴，本院判決如左：
      主  文
原判決撤銷。
癸○○連續行使偽造私文書，足以生損害於他人，處有期徒刑壹年貳月。
偽造之標單上所偽造邱沐榮、賴桂梅、劉新鳳、劉鳳梅、張美蘭、庚○○、丙○○、
乙○○、丑○○名義之署押，均沒收。
      事  實
一、癸○○（原名傅月李）無業，為一家庭主婦，明知其早已陷入無資力，竟基於意
    圖為自己不法所有之概括犯意，先後於八十五年十月十日、八十六年一月十日、
    八十七年三月十二日，以自己為會首，召集會期、會員姓名、每會金額、標會方
    式如附表二、三、四所示之民間互助會三會，其中附表一互助會編號第二會會員
    邱沐榮，編號第三會會員賴桂梅、劉新鳳、劉鳳梅、張美蘭等四人，均屬癸○○
    虛列之人頭會員。癸○○為詐取上揭互助會款，乃連續於八十五年至八十七年上
    揭互助會期間，用上開虛列之人頭會員姓名以不詳之標金標得會款及先後於不詳
    之標會日期，冒用互助會編號第一會活會會員庚○○（二會），互助會編號第二
    會之活會會員丙○○（二會）、乙○○二人，互助會編號第三會之活會會員丑○○之名義，在標單上偽造邱沐榮、賴桂梅、劉新鳳、劉鳳梅、張美蘭、庚○○、
    丙○○、乙○○、丑○○等人之署押，進而偽造標單，復持以行使冒標會款，致
    生損害於上開互助會活會會員邱沐榮、賴桂梅、劉新鳳、劉鳳梅、張美蘭、庚○○、丙○○、乙○○、丑○○等人，並因此分別詐得活會會員杜宛臻（原名丁○○）十萬元、丑○○（含以徐玉美、王瑛珊名義跟會）十八萬元、戊○○十萬元
    、辛○○六萬元、丙○○十八萬六千八百元、乙○○十九萬元、庚○○五十萬元
    （即分別詐得互助會編號第一會會款五十萬元、編號第二會會款三十七萬六千八
    百元、編號第三會會款四十四萬元），得款後供己花用，嗣於八十七年八、九月
    間癸○○對外宣佈停止上揭互助會，始查悉上情。
二、案經丙○○、乙○○、丑○○、杜宛臻、辛○○、戊○○訴請臺灣苗栗地方法院
    檢察署檢察官偵查起訴暨庚○○訴請臺灣苗栗地方法院檢察署檢察官移送併案審
    理。
      理  由
一、訊據上訴人即被告癸○○（以下稱被告）供承有於右揭時地召集告訴人等人為其
    擔任會首之互助會會員並積欠會款之事實，惟矢口否認有詐欺及行使偽造文書等
    犯行，辯稱：我沒有偽造標單，庚○○、丙○○、乙○○他們都是拿尾會的錢，
    我有跟他們說不要再繳了。互助會的部分，之前我有跟他們說名字要改，我沒有
    冒標，庚○○他們是得尾會的，並沒有冒標他們的會。我確實沒有冒標，錢也都
    是我先生拿去用的，後來因為我先生薪水沒有寄回來，我才和那些會員說這些會
    不要再繳了云云。惟查：（一）附表一編號第三會會員賴桂梅、劉新鳳、劉鳳梅
    、張美蘭等四人實際上並未參加互助會，而係其虛列之人頭戶且經被告標走乙節
    ，業據告訴人丑○○、杜宛臻、辛○○、戊○○於原審到庭指述甚詳，徵諸被告
    向告訴人丑○○、戊○○通知賴桂梅、劉新鳳、劉鳳梅、張美蘭等四人得標金額
    均不同（按被告向告訴人戊○○通知張美蘭得標金額為二千元、劉鳳梅為二千一
    百元、賴桂梅為二千五百元、劉新鳳為二千五百元，向告訴人丑○○則通知張美
    蘭得標金額為一千元、劉鳳梅為一千二百元、賴桂梅為一千二百元、劉新鳳為一
    千二百元）（參見臺灣苗栗地方法院檢察署八十七年度偵字第五六四七號偵查卷
    宗第三十八頁正面及反面）等情及被告辯稱張美蘭本來有跟伊的會，後來他不跟
    給「阿良」（即證人劉俊良）跟，阿良有標到，阿良在第一會就標走了乙節，業
    據證人劉俊良於偵查中到庭證稱伊並未參加被告之互助會，亦未標取會款等語（
    參見前開偵查卷第四十三頁反面）自明，況參以被告對賴桂梅、劉新鳳、劉鳳梅
    、張美蘭四人之年籍、住址均無法說明及上揭人之會款均已被標走等情，足證被
    告互助會單所列之會員賴桂梅、劉新鳳、劉鳳梅、張美蘭四人均屬其虛列人頭戶
    且已由其標得花用，被告上揭辯解自無可採。（二）附表一編號第二會會員邱沐
    榮實際上並未參加互助會，而係其虛列之人頭戶且遭被告標走乙節，業據告訴人
    乙○○、丙○○到庭指述甚詳，並經證人邱沐榮於原審審理中到庭證述屬實（參
    見原審八十八年十月十五日訊問筆錄），復有前揭互助會單一份在卷可稽，並經
    被告於原審自承在卷，是被告互助會單所列之會員邱沐榮亦屬其虛列人頭戶，應
    堪認定。（三）次查，被告所提供予告訴人丙○○、乙○○之互助會員名單核與
    同一互助會之其他會員賴月娥、林雯均不相同及被告提供予告訴人丑○○、杜宛
    臻、辛○○、戊○○之互助會員名單彼此均不相同等情，有互助會單七份附卷可
    參，足認被告顯係利用其互助會員間彼此不認識，而故意詐騙告訴人，是被告其
    施用詐術犯行甚明。（四）再查，被告所召集之互助會之標會時間應係在晚上八
    時正，惟被告通知告訴人標會時間卻不一，有於晚上七、八時許，有於中午十二
    時許乙節，業據告訴人戊○○、丑○○於原審審理中供述甚明，此徵諸告訴人戊○○供述：「因我們會員員彼此不認識，當我們標時，他（指被告）就說其他的
    會員標到，然後就給該會員假的電話，我打去那人就說就是該會員，例如八十七
    年七月十二日我要標會，我親自去被告家，我寫標單二千五百元，結果丑○○沒
    有，去結果被告就抽到，丑○○之標單，並宣佈他得標，然後我懷疑我向她要丑
    ○○電話，她就給我，結果第一次我打去那個人說他是丑○○有標到會，第二次
    我再打去時，是小孩接電話，他說他家姓徐並無丑○○之人。」、告訴人丑○○
    陳稱：「我跟會時，她（指被告）跟我說是每月十二日中午十二時標會，當天我
    中午去標，說別人標去，我寫二千五百元，她說陳小姐標到，是八十七年七月十
    二日十二時去標時之情形。」等語（參見原審八十八年九月七日訊問筆錄）自明
    ，益證被告確有施用詐術犯行。（五）而被告於偵查中供承，其標會之方式，係
    會員打電話來，我就寫下姓名、金額等語（見八十七年度偵字第五六四七號偵查
    卷宗第四二頁），惟事實上，被冒標之會員，均未參加標會，業據告訴人等指訴
    甚詳，可見被告係以冒用會員名義，書寫標單之方式，冒標會款無疑。（六）至
    於被告另稱，錢也都是我先生拿去用的，後來因為我先生薪水沒有寄回來，我才
    和那些會員說這些會不要再繳了云云。惟為證人即被告之夫陳春龍所否認，雖證
    人己○○、壬○○於本院證述：八十七年的時候協商時，被告和其先生陳春龍均
    有出席，協商的結果，就是陳春龍把薪水寄回來，五萬元給大家分等語（見本院
    卷第一一一至一一三頁）。惟查本件被告為會首，所有的會單，均係由被告所書
    寫者，標會之事均係由被告所處理，為被告不否認之事實，並無證據證明陳春龍
    有參與招會、標會或收款等情事，被告所謂前係由陳春龍拿去，亦乏依據，縱然
    陳春龍事後有參與協商，亦不過出於協助解決會款而為，尚難以此推論陳春龍有
    參與冒標等之情形。被告所辯，顯係事後卸責之詞，不足採信。本件事證明確，
    被告犯行堪以認定，應予依法論科。
二、查被告偽造活會會員邱沐榮、賴桂梅、劉新鳳、劉鳳梅、張美蘭、庚○○、丙○○、乙○○、丑○○等人名義之標單，因標單僅載明上揭會員姓名與競標之利息
    ，並未書明「標單」字樣，如非依我國民間互助會之習慣，尚無從認定其上之文
    字即為表示出標人及利息，故屬刑法第二百二十條規定之準文書，核被告癸○○
    所為，係犯刑法第二百十六條、第二百二十條、第二百十條之行使偽造私文書罪
    及同法第三百三十九條第一項之詐欺取財罪。公訴人雖未敘及被告冒用附表一互
    助會編號第一會活會會員庚○○（二會）之名義標會，惟被告此部分犯行與檢察
    官起訴部分，具有連續犯之裁判上一罪之關係，屬同一事實，而為起訴效力所及
    ，本院自應併與審理判決，附此敘明。被告先後多次偽造署押之行為為偽造私文
    書之部分行為，不另論罪；偽造私文書後復持以行使，其偽造之低度行為為行使
    之高度行為所吸收，只論以行使偽造私文書罪。又被告先後多次分別行使偽造私
    文書及詐欺取財犯行，時間緊接，方法相同，所犯構成要件相同，均為連續犯，
    均應依刑法第五十六條規定，以一罪論，並分別加重其刑。另被告所犯上揭行使
    偽造私文書罪與詐欺取財罪二罪間有方法結果之牽連關係，應依刑法第五十五條
    ，從一重之行使偽造私文書罪處斷。又被告以一詐欺行為侵害多數活會會員財產
    法益，為同種想像競合犯，應依刑法第五十五條之規定，從一重處斷。又公訴人
    於原審論告意旨另以被告否認有冒標告訴人乙○○、丙○○、庚○○等人會款，
    而使上揭告訴人未能順利取得尾會之全數會款，因認被告涉有刑法第三百三十五
    條第一項之侵占罪嫌云云；惟查，公訴人所指被告所涉上揭犯行業經起訴，且原
    起訴之犯罪事實係屬刑法第二百十六條、第二百二十條、第二百十條之行使偽造
    私文書罪及同法第三百三十九條第一項之詐欺取財罪，核與公訴人所指刑法第三
    百三十五條第一項之侵占罪之基本社會事實係屬不同一，自與刑事訴訴法第三百
    條變更起訴法條之規定不符，本院自無從加以變更法條，況本院認被告所涉犯行
    係屬刑法第二百十六條、第二百二十條、第二百十條之行使偽造私文書罪及同法
    第三百三十九條第一項之詐欺取財罪，是公訴人上揭論告意旨容有誤會，併此敘
    明。本件原審以被告犯罪之事證明確，予以論罪科刑，固非無見。惟查檢察官移
    送原審併辦意旨略以：癸○○復基於上開詐欺之概括犯意，於八十七年八月間，
    至台新銀行苗栗分行（下簡稱台新銀行）辦理「台新銀行信用卡二順位附擔保貸
    款」三十萬元，為順利上揭借款，竟向台新銀行謊稱己取得其夫陳春龍之同意擔
    任上揭借款之連帶保證人，並由陳春龍提供其所有坐落於苗栗縣苗栗市高苗里二
    十四鄰松園九十二號之土地及建築物作為擔保，所有申辦貸款之相關文件均由陳
    春龍親自簽署，而後至台新銀行辦理上揭借款手續，嗣於癸○○辦妥上揭借款手
    續撥款前，於八十七年七月十四日電告台新銀行之經辦子○○詐稱陳春龍近日會
    至該行辦理對保手續，嗣同年月十七、十八日間，癸○○即教唆不詳姓名之成年
    男子假冒陳春龍之名並持陳春龍寄存於癸○○處之印章，至台新銀行辦理對保，
    該不詳姓名之男子經其教唆後乃持陳春龍之印章盜蓋於如附表五所示之文件上，
    並偽造署押於如附表六所示之文件上，使台新銀行陷於錯誤，於同年八月間借款
    三十萬予癸○○，嗣癸○○於取得上揭借款後自八十七年十一月間起即拒絕繳款
    ，屢經催討，經置之不理，始查悉上情。因認被告亦涉有詐欺罪嫌，與起訴部分
    有裁判上一罪之關係等情。惟查檢察官起訴部分，均為被告冒標互助會會款詐欺
    之行為；而此移送併辦部分，則為申辦貸款，設定抵押權登記之行為，二者行為
    之目的、態樣、手段，完全不同，且被告申辦貸款部分，如果均成立犯罪，則其
    中冒用陳春龍名義簽發本票部分，尚涉有刑法第二百零一條偽造有價證券之罪嫌
    ，亦與起訴之事實有間，實難認為被告係基於同一之概括犯意而為，應係另行起
    意，因此該移送併辦部分，與已起訴部分，即無連續犯裁判上一罪之關係，並非
    起訴效力所及，不得併予審理。原審竟予以合併審判，尚有未洽。被告上訴否認
    犯罪，雖無理由，惟原判決既有可議之處，仍屬無可維持，應由本院撤銷改判。
    爰審酌被告之品行及為圖不法取得財物竟藉召集互助會之名義施行詐術而騙取互
    助會款，且參以本件被害人數多人所生之危害甚鉅，而被告犯罪後雖與部分告訴
    人達成民事上和解，惟至今亦未能履行，及犯後否認犯行態度不佳等一切情狀，
    量處如主文第二項所示之刑，以示懲儆。被告偽造活會會員邱沐榮、賴桂梅、劉
    新鳳、劉鳳梅、張美蘭、庚○○、丙○○、乙○○、丑○○等人名義之署押於標
    單上，該等標單雖未扣案，惟無證據足以證明已經滅失，仍應依刑法第二百十九
    條宣告沒收。
三、檢察官移送原審法院併辦，就被告向台新銀行申辦貸款，設定抵押權登記，涉有
    偽造有價證券等罪嫌部分，與本件並無裁判上一罪之關係，已如前述，本院自不
    得併予審理，應退還由檢察官另行偵辦，附此敘明。
據上論結，應依刑事訴訟法第三百六十九條第一項前段、第三百六十四條、第二百九
十九條第一項前段，刑法第二百十六條、第二百二十條、第二百十條、第三百三十九
條第一項、第五十六條、第五十五條、第二百十九條，罰金罰鍰提高標準條例第一條
前段，判決如主文。
本案經檢察官甲○○到庭執行職務。
中       華       民       國   九  十    年     六      月   二十八    日
                                臺灣高等法院臺中分院刑事第五庭
                                      審判長法  官  郭  同  奇
                                            法  官  胡  森田
                                            法  官  姚  勳  昌
右正本證明與原本無異。
如不服本判決應於收受送達後十日內向本院提出上訴書狀，其未敘述上訴之理由者並
得於提起上訴後十日內向本院補提理由書（均須按他造當事人之人數附繕本）。
                                            書記官  康  孝  慈
中       華       民       國   九  十    年     六      月   二十九    日
附錄本判決論罪科刑法條：
刑法第二百十條：
偽造、變造私文書，足以生損害於公眾或他人者，處五年以下有期徒刑。
刑法第二百十六條：
行使第二百十條至第二百十五條之文書者，依偽造、變造文書或登載不實事項或使登
載不實事項之規定處斷。
刑法第三百三十九條：
意圖為自己或第三人不法之所有，以詐術使人將本人或第三人之物交付者，處五年以
下有期徒刑、拘役或科或併科一千元以下罰金。
                                                                        Ｋ
附表一：
┌───┬────┬───────┬─────────┬─────┬──┐
│互助會│ 時  間 │會          員│詐欺              │  助會    │標會│
│編  號│        │    │及偽簽方式        │  會金額  │方式│
├───┼────┼───────┼─┬───────┼─────┼──┤
│第一會│八十五年│如附表二（含會│冒│庚○○（二會）│新台幣（下│每月│
│      │十月十日│首共二十六人）│  │（並偽簽姓名  │同）一萬元│十日│
│      │至八十七│              │  │  標單）      │          │採外│
│      │十一月十│              │  │              │          │標  │
│      │日      │              │標│              │          │    │
├───┼────┼───────┼─┼───────┼─────┼──┤
│第二會│八十六年│如附表三（含會│冒│丙○○（二會）│新台幣（下│每月│
│      │一月十日│首共二十二人）│  │（並偽簽姓名於│同）一萬元│八日│
│      │至八十七│              │  │  標單）      │元        │採外│
│      │九月十日│              │標│              │          │標  │
│      │        │              ├─┼───────┤          │    │
│      │        │              │虛│邱沐榮（並偽簽││    │
│      │        │              │列│姓名於標單）  │          │    │
│      │        │              │人│              │          │    │
│      │        │              │頭│              │          │    │
├───┼────┼───────┼─┼───────┼─────┼──┤
│第三會│八十七年│如附表四（含會│冒│丑○○（並偽簽│新台幣（下│每月│
│      │三月十二│首共十四人）  │  │姓名於標單）  │同）一萬元│十二│
│      │日至八十│              │  │              │元        │日採│
│      │八年四月│              │  │              │          │外標│
│      │十二日  │              │標│              │          │    │
│      │        │              ├─┼───────┤          │    │
│      │        │              │虛│賴桂梅、劉新鳳│          │    │
│      │        │              │列│劉鳳梅、張美蘭│          │    │
│      │        │              │人│並偽簽姓名於標│          │    │
│      │        │        │頭│單）          │          │    │
└───┴────┴───────┴─┴───────┴─────┴──┘
附表二：會員（含會首癸○○）計二十六人：
        陳舒帆、劉月賢（三會）、羅宏亮、陳國彬、陳水溝、庚○○（二會）、何
        瑞娟、劉碧貞（二會）、林英財、林英貴、陳麗美（二會）、徐秋蘭、劉新
        鳳、葉淑惠、許惠玲、蕭美娟、徐淑敏、劉啟明、張玉花、邱嬌蘭
附表三：會員（含會首癸○○）計二十二人：
        丙○○（二會）、羅金蘭、杜淑卿、黃棟杰、謝瑞蓮、徐秀枝、徐盈宏、賴
        月娥（二會）、謝鎮盛、陳清正、壬○○、劉蘭英、張桂芳、羅春梅（二會
        ）、劉月賢、傅培玉、乙○○、邱沐榮
附表四：會員（含會首癸○○）計十四人：
        賴桂梅、丑○○、徐玉美、王瑛珊、杜宛臻（二會）、辛○○、涂德昌、劉
        新鳳、戊○○（二會）、劉鳳梅、張美蘭
附表五：同意書、擔保品提供同意書、授權書、本票、土地（建築改良物）抵押權設
        定契約書
附表六：連帶保證人資料卡、同意書、擔保品提供同意書、授權書、本票、土地（建
        築改良物）抵押權設定契約書


司法院資訊處製作；財團法人民間司法改革基金會備份。
